【裁判字號】    92,上訴,1003
【裁判日期】    920723
【裁判案由】    偽造文書等
【裁判全文】
臺灣高等法院臺中分院刑事判決                  九十二年度上訴字第一三號
    上  訴  人
    即  被  告  丁○○
右上訴人因偽造文書等案件，不服臺灣臺中地方法院九十一年度訴字第三○○三號中
華民國九十二年四月二十九日第一審判決（起訴案號：臺灣臺中地方法院檢察署九十
一年度偵緝字第二八六、二八七號），提起上訴，本院判決如左：
    主      文
原判決撤銷。
丁○○連續行使偽造私文書，足以生損害於他人，處有期徒刑壹年貳月。
    事      實
一、丁○○於民國（下同）八十八年一月間，自任會首，招集自八十八年一月五日起
    會、至九十年六月五日止會、會員（含會首）共計三十人次、每會每月之會款為
    新台幣（下同）二萬元之民間互助會一會（以下簡稱為甲會），會員除會首丁○○外，尚有：李木水、戊○○（即李文輝）、李瓊仙、李坤鍠、己○○（即李美
    麗）、李美玲、白文良、壬○○、黃美珠、玉枝（即壬○○之配偶）、癸○、王
    錦輝、林碧蓮、庚○○、林美華、辛○○、李坤養、吳月瓊、王美足、吳菁觀、
    李優芬、卓秀鳳、陳美惠、吳思勳、邱煥義、王秀娥、林其益、李秀花、童慶烈
    等二十九人，並約定於每月五日晚上八時在丁○○之住所開標，採內標制，底標
    為一千元，除已得標會員對丁○○有按期繳納互助會款之義務外，尚未得標之活
    會會員應將二萬元扣除該期得標會員所出標息之餘額，繳交給丁○○。詎丁○○
    因經濟狀況不佳，竟基於意圖為自己不法所有之概括犯意，連續於下列會期，均
    以未書寫標單，但以電話向活會會員佯稱係由後述會員以後述金額得標之詐欺方
    式（但對於被冒標之會員，則佯稱係由他人得標，以下均同），使當時尚屬活會
    之後述互助會員陷於錯誤，而將互助會款交付丁○○，丁○○因而向其等詐取後
    述之互助會款得逞，即於：
（一）八十九年十一月五日（即第二十三會期），冒稱係由戊○○以三千一百元得標
      ，因而向當時尚屬活會之互助會員戊○○（尚不知已被冒標）、李瓊仙、李美
      麗、壬○○、黃美珠、癸○、庚○○、辛○○等八人每人各詐取一萬六千九百
      元得逞。總計此次詐得之金額共計十三萬五千二百元。
（二）八十九年十二月五日（即第二十四會期），冒稱係己○○以三千二百元得標，
      因而向當時尚屬活會之互助會員戊○○（尚不知已被冒標）、李瓊仙、己○○
      （尚不知已被冒標）、壬○○、黃美珠、癸○、庚○○、辛○○等八人每人各
      詐取一萬六千八百元得逞。總計此次詐得之金額共計十三萬四千四百元。
（三）九十年一月五日（即第二十五會期），冒稱係李瓊仙以三千元得標，因而向當
      時尚屬活會之互助會員戊○○（尚不知已被冒標）、李瓊仙（尚不知已被冒標
      ）、己○○（尚不知已被冒標）、壬○○、黃美珠、癸○、庚○○、辛○○等
      八人每人各詐取一萬七千元得逞。總計此次詐得之金額共計十三萬六千元。
（四）九十年二月五日（即第二十六會期），冒稱係庚○○以三千元得標，因而向當
      時尚屬活會之互助會員戊○○（尚不知已被冒標）、李瓊仙（尚不知已被冒標
      ）、己○○（尚不知已被冒標）、壬○○、黃美珠、癸○、庚○○（尚不知已
      被冒標）、辛○○等八人每人各詐取一萬七千元得逞。總計此次詐得之金額共
      計十三萬六千元。
（五）九十年三月五日（即第二十七會期），冒稱係癸○以二千五百元得標，因而向
      當時尚屬活會之互助會員戊○○（尚不知已被冒標）、李瓊仙（尚不知已被冒
標）、己○○（尚不知已被冒標）、壬○○、黃美珠、癸○（尚不知已被冒標
      ）、庚○○（尚不知已被冒標）、辛○○等八人每人各詐取一萬七千五百元得
      逞。總計此次詐得之金額共計十四萬元。
（六）九十年四月五日（即第二十八會期），冒稱係辛○○以二千五百元得標，因而
      向當時尚屬活會之互助會員戊○○（尚不知已被冒標）、李瓊仙（尚不知已被
      冒標）、己○○（尚不知已被冒標）、壬○○、黃美珠、癸○、庚○○（尚不
      知已被冒標）、辛○○（尚不知已被冒標）等八人每人各詐取一萬七千五百元
      得逞。總計此次詐得之金額共計十四萬元。
（七）總計丁○○於前開期間，就此互助會以前開方式向互助會員戊○○、李瓊仙、
      己○○、壬○○、黃美珠、癸○、庚○○、辛○○等八人所詐得之金額共計八
      十二萬一千六百元。
二、惟丁○○於上開甲會互助會之會期期間，在八十九年十一月五日為上開詐欺取財
    之犯罪行為之後，因經濟狀況仍未好轉，明知其無法招足互助會員，且知其雖得
    本於互助會首之地位收取第一期之互助會款，但此後自第二期起，其即無法續付
    會款之能力，其亦無繳款之意願，詎竟擬以自任會首、並虛列大量會員誘使他人
  參加此一民間互助會、再詐取第一期互助會款、及於此後行使偽造標單冒用虛列
    會員之名義冒標之詐欺方式，欲再向受騙參加此一互助會之會員詐取互助會款。
    丁○○旋於八十九年十一、十二月間，基於意圖為自己不法之所有，而以行使偽
    造標單私文書以供詐取財物之概括犯意（詐欺取財部分，並沿承上開甲標部分之
    犯意），再自任會首，並佯稱已招得會員陳春霞、蔡其清、林月珠、吳思勳、吳
    淑真、黃月、吳瓊仙、陳素玉、陳素美、王美足、王金足、王錦珍、林美華、林
    月琴等人（以上人員實際均未參加），使陳月美、蔡淑姿、甲○、丙○○、鍾冬
    英、蔡娥、蔡美華等七人陷於錯誤，因而參加丁○○自任會首所招募自八十九
    年十二月五日起會、至九十一年九月五日止會、會員（含會首）應有二十二人次
    、每會每月之會款為三萬元之民間互助會（以下簡稱為乙會）。並約定此會採外
    標制（即標息係屬外加），於每月五日中午一時在丁○○之住所開標，參加競標
    之會員應在標單上書寫姓名與標息競標，尚未得標之會員應按月繳納三萬元給丁○○。惟此會除會首丁○○與會員陳月美、蔡淑姿、甲○、丙○○、鍾冬英、蔡
    娥、蔡美華等七人之外，其餘均係丁○○虛列之會員，丁○○並基於上開犯意
    ，自第二次會期起，即連續於九十年一月五日（即第二會期）、九十年二月五日
    （即第三會期）、九十年三月五日（即第四會期）、九十年四月五日（即第五會
    期），依序分別偽造標息均為四千元之林月珠、黃月、陳春霞、吳瓊仙等四人之
    標單而持以競標且均得標，使陳月美、蔡淑姿、甲○、丙○○、鍾冬英、蔡娥
    、蔡美華等七人均陷於錯誤，因而在上開互助會之第一、二、三、四、五會期，
    每人均交付三萬元之互助會款給丁○○。亦即丁○○於上開每次互助會期，向陳
    月美、蔡淑姿、甲○、丙○○、鍾冬英、蔡娥、蔡美華等七人所詐得之互助會
    款共計二十一萬元，總計五次會期共計詐得一百零五萬元。其偽造上開標單私文
    書並持以行使之行為，並分別足生損害於林月珠、黃月、陳春霞、吳瓊仙等人，
    及足生損害於陳月美、蔡淑姿、甲○、丙○○、鍾冬英、蔡娥、蔡美華等人。
    惟丁○○上開偽造之標單私文書，已經其毀棄而滅失。
三、案經被害人戊○○、壬○○、甲○、丙○○訴由臺灣臺中地方法院檢察署檢察官
    偵查起訴。
    理      由
一、訊據本案上訴人即被告丁○○（以下簡稱為被告）對其前開犯罪事實，已於本院
    訊問與審理時均坦白承認。被告上開犯行，並經告訴人戊○○、壬○○、甲○、
    丙○○，及被害人己○○、李瓊仙、陳月美、癸○、辛○○等人指述甚詳，且有
    上開甲、乙會之互助會單各一份，及被告在原審當庭書寫之甲會冒標名單附卷可
    稽（見一八六二號發查卷第四頁、二九三五號發查卷第七頁，本院卷第二三頁）
    。查被告前開冒標之行為，無論其有無書寫標單，其有意圖為自己不法之所有而
    施行詐術詐取他人財物之犯意與行為，固無疑義。即其在乙會部分，被告既明知
    只招得被害人陳月美、蔡淑姿、甲○、丙○○、鍾冬英、蔡娥、蔡美華等七人
    參加互助會，如告以實情，被害人陳月美等七人顯不可能同意繼續與會並繳納會
    款，詎其非但未告以實情，反虛列陳春霞、蔡其清、林月珠、吳思勳、吳淑真、
    黃月、吳瓊仙、陳素玉、陳素美、王美足、王金足、王錦珍、林美華、林月琴等
    十四位會員，且自第二會期至第五會期，每期依序分別偽造林月珠、黃月、陳春
    霞、吳瓊仙等四人之標單而持以競標、得標，得款後又未返還被害人陳月美等七
    人分文，依據上情，被告在乙會部分，顯有以自任會首招集會員不實互助會之方
    式，向受騙參加互助會之會員詐騙財物之犯意與行為，其事證甚明。是就乙會之
    第一期款部分，雖依約可由會首向會員收取而無需競標，但依據上開事證，被告
    就此部分仍屬詐欺取財之行為。再被告於乙會偽造上開標單私文書並持以行使之
    行為，除分別足生損害於林月珠、黃月、陳春霞、吳瓊仙等人之外，並足生損害
    於陳月美、蔡淑姿、甲○、丙○○、鍾冬英、蔡娥、蔡美華等人。事證明確，
    被告之上開犯行均堪認定。
二、按在標單上書寫姓名及標息數額，依民間互助會之習慣，乃用以表示標單名義人
    欲以該金額參加投標之意思，為刑法第二百二十條第一項之準文書。是核被告上
    開所為，就甲會部分，係犯刑法第三百三十九條第一項之詐欺取財罪；就乙會部
    分，則犯刑法第二百十六條、第二百二十條第一項、第二百十條之行使偽造私文
    書罪及第同法第三百三十九條第一項之詐欺取財罪。至於被告在標單上偽造「林
    月珠」、「黃月」、「陳春霞」、「吳瓊仙」等人簽名署押之行為，係偽造私文
    書之部分行為，已被偽造私文書之行為所吸收而不另論罪；被告偽造私文書之後
    又持以行使，其偽造私文書之低度行為亦被行使偽造私文書之高度行為所吸收，
    亦不另論罪。又被告各次冒標行為，雖使多數活會會員陷於錯誤而交付會款，侵
    害各該活會會員之法益，但此係屬一行為侵害數法益觸犯數罪名之同種想像競合
    犯，應僅論以一罪。再被告先後多次行使偽造私文書之犯行、及先後多次詐欺取
    財之犯行，其犯罪時間緊接，犯罪構成要件各自相同，顯皆係基於概括之犯意反
    覆而為，均應各依連續犯之規定論以一罪。所犯二罪之間，有方法結果之牽連關
    係，應依刑法第五十五條牽連犯之規定，從一重依行使偽造私文書罪處斷，並依
    刑法第五十六條連續犯之規定加重其刑。被告所偽造之林月珠、黃月、陳春霞、
    吳瓊仙等人標單，業經被告毀棄而滅失，上情業經被告供述在卷，爰不為沒收之
    諭知。又公訴人就甲會詐騙會員壬○○、黃美珠部分雖漏未起訴，另在乙會部分
    ，亦漏未就被告在標單上偽簽「陳春霞」署名及標金數額後，持以行使參與投標
    ，並於得標後向當次活會會員訛稱係陳春霞得標，使不知情之各該活會會員陷於
    錯誤，而如數繳交會款之犯罪事實提起公訴，惟前開公訴人漏未起訴部分與被告
    上開論罪科刑之犯行，既有前開連續犯等裁判上一罪關係，自為起訴效力所及，
    本院自應併予審理。
三、本件公訴人之公訴意旨雖另以：被告在甲會部分，尚有連續偽造戊○○、己○○
    、李瓊仙、庚○○、癸○、辛○○等六人名義之標單，並記載不詳之競標利息，
    先後提出行使而標取各該次互助會款，足生損害於戊○○等六人，因認被告此部
    分亦涉有行使偽造私文書罪嫌。惟按犯罪事實應依證據認定之，無證據不得推定
    其犯罪事實，此於刑事訴訟法第一百五十四條定有明文。訊據被告堅決否認有此
    部分行使偽造私文書犯行，辯稱：甲會部分伊是打電話問會員要不要標，標金多
    少，冒標的部分都沒有寫標單，都是伊用電話向會員謊稱是誰得標等語。經查：
    本案告訴人戊○○於原審調查時，已陳稱：「標會的過程是被告會打電話問我們
    某某人要標多少，問我們要不要出更高的標金，至於標單部分我沒有看過」等語
    。另被害人辛○○亦述稱：「我們要標會時，被告都會謊稱某某人出更高的標金
    」等情（見原審卷第二○頁）。是被告上開所辯，核與告訴人戊○○、被害人辛○○所述相符，應堪採信。此外，依據本案卷證復查無其他證據資料足以證明被
    告確有偽造戊○○等六人名義標單之行為，公訴人此部分之指訴應屬犯罪不能證
    明，惟因公訴意旨認此部分與被告前開論罪之行使偽造私文書犯行有連續犯之裁
  判上一罪關係，爰不就此另為被告無罪之諭知。
四、本件公訴人之公訴意旨雖再以：被告就甲會部分，係向互助會員戊○○、李瓊仙
    、李美麗、癸○、庚○○、辛○○等六人共計詐得二百餘萬元，另就乙會部分，
    尚有向陳月美、蔡淑姿、甲○、丙○○、鍾冬英、蔡娥、蔡美華等人以外之互
    助會員詐取互助會款，共計詐得一百六十六萬六千元等情。惟（一）就甲會部分
    ，總計被告於前開期間，就此互助會以前開方式向互助會員戊○○、李瓊仙、己○○、壬○○、黃美珠、癸○、庚○○、辛○○等八人所詐得之金額共計八十二
    萬一千六百元，其說明已有如前述。超過上開金額部分，公訴人亦未說明認定之
    依據，此部分犯罪尚屬無從證明。（二）另就乙會部分，除陳月美、蔡淑姿、甲○、丙○○、鍾冬英、蔡娥、蔡美華等七人之外，其餘會員均屬需列之會員，
    其說明亦有如前述。經本院訊問告訴人甲○、丙○○，其等二人亦是認被告此部
    分所供為真實。其餘會員既屬虛列，顯無受騙及被行使偽造私文書之可能。公訴
    人亦未說明如何認定被告在乙會共計詐得一百六十六萬六千元。就被告在乙會詐
    騙超過上開認定之一百零五萬元部分，其犯罪亦屬無從證明。（三）惟因公訴人
    就上開被告犯罪不能證明部分，公訴意旨認與被告前開論罪科刑之犯行有前開裁
    判上一罪之關係，爰亦不就此另為被告無罪之諭知。
五、原審判決就被告前開所犯予以論罪科刑固非無見，惟原審判決就甲會部分，誤認
    被告所詐得之金額只有四十五萬九千六百元，另就乙會部分，誤認被告行騙之對
    象有十七人，所詐得之金額有二百零四萬元，以上均有未合。是本案被告上訴指
    摘原審量刑過重部分，其上訴雖無理由，但其上訴指謫原審判決認定事實部分不
    當，此部分之上訴則為有理由，自應由本院將原審判決予以撤銷改判。爰審酌被
    告雖無前科，惟行騙所得之金額高達一百八十餘萬元，現亦未賠償被害人所受損
    害等一切犯罪情狀，仍量處有期徒刑一年二月。
六、據上論斷，應依刑事訴訟法第三百六十九條第一項前段、第三百六十四條、第二
    百九十九條第一項前段、刑法第五十六條、第二百十六條、第二百十條、第二百
    二十條第一項、第三百三十九條第一項、第五十五條、罰金罰鍰提高標準條例第
    一條前段，判決如主文。
本案經檢察官乙○○到庭執行職務。
中      華      民      國      九十二      年    七    月    二十三    日
                臺灣高等法院臺中分院刑事第三庭
                                      審判長法  官  陳  朱  貴
                                            法  官  胡  忠  文
                                            法  官  廖  柏  基
右正本證明與原本無異。
如不服本判決應於收受送達後十日內向本院提出上訴書狀，其未敘述上訴之理由者並
得於提起上訴後十日內向本院補提理由書（均須按他造當事人之人數附繕本）。
                                            書記官  詹  錫  朋
中      華      民      國      九十二   年       七      月   二十三   日
附錄本案論罪科刑法條：
刑法第二百十六條：
行使第二百十條至第二百十五條之文書者，依偽造、變造文書或登載不實事項或使登
載不實事項之規定處斷。
刑法第二百二十條第一項：
在紙上或物品上之文字、符號、圖畫、照像，依習慣或特約，足以為表示其用意之證
明者，關於本章及本章以外各罪，以文書論。
刑法第二百十條：
偽造、變造私文書，足以生損害於公眾或他人者，處五年以下有期徒刑。
刑法第三百三十九條第一項：
意圖為自己或第三人不法之所有，以詐術使人將本人或第三人之物交付者，處五年以
下有期徒刑、拘役或科或併科一千元以下罰金。
                                                                        Ｉ


司法院資訊處製作；財團法人民間司法改革基金會備份。
